臺灣臺南地方法院新市簡易庭民事判決
110年度新簡字第202號
原      告  台新國際商業銀行股份有限公司

法定代理人  尚瑞強  


訴訟代理人  林錦輝律師
被      告  李玉傳  
            李金燕  
            李金生  
兼上列兩人
訴訟代理人  李信香  
上列當事人間請求撤銷遺產分割登記事件，經本院新市簡易庭於
民國110年8月19日言詞辯論終結，判決如下：
    主      文
原告之訴駁回。
訴訟費用由原告負擔。　　
    事實及理由
壹、程序部分：
　　按訴狀送達後，原告不得將原訴變更或追加他訴，但擴張或
    減縮應受判決事項之聲明、該訴訟標的對於數人必須合一確
    定時，追加其原非當事人之人為當事人者，不在此限，民事
    訴訟法第255條第1項但書第3、5款定有明文。本件原告起訴
    時訴之聲明為：㈠被告間就被繼承人李德文或李籃幸所遺如
    附表所示編號1至3之不動產，於民國108年4月28日所為遺產
    分割協議之債權行為及109年3月30日所為登記原因為分割繼
    承之物權行為均應予撤銷。㈡被告2李＊＊、被告3李＊＊就上揭
    聲明第一項所示之房地於109年3月30日之登記原因為分割繼
    承之所有權移轉登記應予以塗銷。嗣於110年5月10日具狀追
    加李德文之繼承人李金生為被告(見新簡卷第31至33頁)，又
    於110年7月19日具狀追加如附表所示編號4之不動產，並變
    更訴之聲明為：㈠被告間就被繼承人李德文所遺如附表所示
    編號1至3之不動產，於109年3月20日所為遺產分割協議之債
    權行為及109年3月30日所為分割繼承登記之物權行為（下稱
    系爭分割協議及分割繼承登記行為）均應予撤銷；㈡被告間
    就繼承被繼承人李德文所遺如附表所示編號4之不動產，於1
    09年3月20日為之分割協議之債權行為（下稱系爭房屋分割
    協議行為）及變更納稅義務人登記之物權行為（下稱系爭變
    更納稅義務人登記行為）均應予撤銷；㈢被告李金燕、李信
    香就系爭分割繼承登記行為應予以塗銷；㈣被告李信香就系
    爭變更納稅義務人登記行為應予以塗銷。經查，本件原告起
    訴請求撤銷被繼承人李德文之繼承人所為遺產協議分割行為
    ，而李德文之法定繼承人為李玉傳、李金燕、李金生、李信
    香，有李德文之繼承系統表及相關戶籍謄本在卷為憑（見新
    司簡調字卷第83至85、97至105頁），則本件訴訟標的對於
    繼承人全體必須合一確定，原告起訴原僅列李玉傳、李金燕
    、李信香為被告，嗣於查明被繼承人李德文之繼承人後具狀
    追加李金生為被告；又原告追加撤銷就如附表所示編號4之
    不動產所為之遺產分割行為，應屬擴張應受判決事項之聲明
    ，是原告前述所為均與上開法律規定相符，均應予准許。
貳、實體部分：
一、原告主張：
　㈠被告李玉傳向原告辦理現金卡，未依約繳款，至95年6月19日
    止，尚積欠原告新臺幣（下同）28萬9,266元（下稱系爭債
    務）。如附表所示之不動產（下稱系爭不動產）為被告之被
    繼承人李德文之遺產，被告李玉傳未向法院辦理拋棄繼承，
    於被繼承人李德文死亡時即承受被繼承人李德文財產上之一
    切權利、義務，然被告李玉傳不為系爭不動產之繼承登記，
    而協議由被告李金燕、李信香取得系爭不動產，其處分行為
    是以財產為標的且無償之行為，前開行為致使被告李玉傳陷
    於無資力而有害及原告之權利。為此，爰依民法第244條第1
    、4項規定，提起本件訴訟等語。
  ㈡聲明：⒈系爭分割協議及分割繼承登記行為均應予撤銷；⒉系
    爭房屋分割協議及系爭變更納稅義務人登記行為均應予撤銷
    ；⒊被告李金燕、李信香就系爭分割繼承登記行為應予以塗
    銷；⒋被告李信香就系爭變更納稅義務人登記行為應予以塗
    銷。
二、被告李玉傳、李金燕、李金生、李信香則辯以：被告李玉傳
    欠很多錢，所以遺產沒有分給被告李玉傳，這不是被告李玉
    傳的第一件，在法院還有其他案件。不知道被告李玉傳的欠
    錢狀況，是收到原告的通知，去調債權人清冊，才知道被告
    李玉傳欠很多錢，現在還欠2、3百萬元等語，並聲明：如主
    文第一項所示。
三、得心證之理由：　　　　　　
  ㈠被告李玉傳對原告負有系爭債務迄今尚未清償一情，有現金
    卡申請書、現金卡交易紀錄等（新司簡調字卷第25至35頁）
    在卷為證；又被告李玉傳於被繼承人李德文死亡後未拋棄繼
    承權，與其他被告同為被繼承人李德文之繼承人一情，則有
    戶籍謄本、家事事件公告查詢結果、繼承系統表等（新司簡
    調字卷第83至87、97至105頁）在卷可查，且為被告所無爭
    執，因此，此部分事實可以先予認定。
  ㈡按民法第244條之撤銷訴權，依同法第245條規定，自債權人
    知有撤銷原因時起，1年間不行使，或自行為時起，經過10
    年而消滅。該項法定期間為除斥期間，其時間經過時權利即
    告消滅。此項除斥期間有無經過，縱未經當事人主張或抗辯
    ，法院亦應先為調查認定，以為判斷之依據（最高法院85年
    度台上字第1941號民事判決參照）。次按民法第1164條所定
    之遺產分割，係以整個遺產為一體為分割，並非以遺產中個
    別之財產分割為對象，亦即遺產分割之目的在廢止遺產全部
    之公同共有關係，而非旨在消滅個別財產之公同共有關係，
    其分割方法應對全部遺產整體為之（最高法院97年度台上字
    第103號、95年度台上字第1637號民事判決參照），再按繼
    承人有數人時，在分割遺產前，各繼承人對於遺產全部為公
    同共有，為民法第1151條所明定。而同法第1164條所定之遺
    產分割，乃以整個遺產為一體，以廢止或消滅對於該整個遺
    產之公同共有關係為目的。故除法律另有規定或繼承人另有
    契約訂定外，無容於遺產分割時，仍就特定遺產維持「公同
    共有」之餘地（最高法院98年度台上字第2457號民事判決參
    照）。準此，整個遺產為公同共有，既應一體為分割，自不
    容許為遺產分割協議之一部撤銷。
  ㈢經查，根據原告所提出之不動產查詢資料，其查詢時間（即
    列印時間）分別為109年10月26日及同年月28日，此有土地
    登記第二類謄本2份、建物登記第二類謄本1份（新司簡調字
    卷第41至45頁）在卷可查，距原告於110年2月24日提起本件
    訴訟時未逾1年，且從被告為系爭分割協議及分割繼承登記
    行為、系爭房屋分割協議及系爭變更納稅義務人登記行為時
    起迄提起本件訴訟亦未逾10年，未罹於民法第245條除斥期
    間。然而，審視上述被繼承人李德文之遺產稅免稅證明書（
    新簡字卷第43頁），被繼承人李德文所遺之系爭不動產持分
    均為全部，且遺產分割協議書所載系爭不動產權利範圍亦均
    為全部（新簡字卷第59頁），然原告於本件請求撤銷如附表
    所示編號1至3之不動產均僅列權利範圍5分之1，亦即尚有5
    分之4之權利範圍未在請求範圍內。從而，原告僅以系爭不
    動產為標的，而未將全部遺產列為對象，主張撤銷被告間就
    被繼承人李德文之遺產中對系爭不動產所為遺產分割行為，
    依據上述法律規定以及說明，難認有理，不能准許。
四、綜上所述，原告依據民法第244條第1項、第4項規定，請求
    撤銷系爭分割協議及分割繼承登記行為、系爭房屋分割協議
    及系爭變更納稅義務人登記行為；被告李金燕、李信香就系
    爭分割繼承登記行為應予以塗銷；被告李信香就系爭變更納
    稅義務人登記行為應予以塗銷，均無理由，俱應予駁回。
五、訴訟費用負擔之依據：民事訴訟法第78條。
中　　華　　民　　國　 110　　年　　 9　　月　   9　　日
　　　　　　　　　臺灣臺南地方法院新市簡易庭     
　　　　　　　　　      法  官  廖建瑋
以上正本係照原本作成。
如不服本判決，應於送達後20日內，向本院提出上訴狀並表明上
訴理由（須附繕本），如於本判決宣示後送達前提起上訴者，應
於判決送達後20日內補提上訴理由書（須附繕本）。
中　　華　　民　　國　 110　　年　　 9　　月　   9　　日
                        書記官  鄭梅君　　　　　　　　　
　　　　　　　　　　　　
附表：   編號 不動產坐落所在 權利範圍 1 臺南市○○區○○段000000地號（起訴時誤植為6921地號，後具狀更正） 5分之1 2 臺南市○○區○○段000地號 5分之1 3 臺南市○○區○○段0000○號（門牌號碼：臺南市○○區○○路000巷00號） 5分之1 4 臺南市○○區○○路000巷00號之未保存登記建物 全部